臺灣高等法院刑事判決　　　　　　　 96年度交上易字第324號
上　訴　人　臺灣士林地方法院檢察署檢察官
被　　　告　丙○○
上列上訴人因被告過失傷害案件，不服臺灣士林地方法院95年度
交易字第761號，中華民國96年8月3 日第一審判決（起訴案號：
臺灣士林地方法院檢察署95年度偵字第10191 號），提起上訴，
本院判決如下：
    主  文
上訴駁回。
    理  由
一、公訴意旨略以：被告丙○○於民國（下同）95年7 月16日16
    時20分許，駕駛車號VF-8990 號自小客車，沿臺北市北投區
    ○○○路由南往北（起訴書誤載為由北往南）方向行駛，行
    經同路3段274號前，為超越前車而變換車道，竟疏未注意車
    身周圍狀況，而擦撞乙○○所騎乘搭載甲○○之車號BNB-32
    6 號重型機車，致該機車駕駛、乘客人車倒地，乙○○因而
    受有掌骨閉鎖性骨折、臉開放性傷口及肘、前臂、腕、髖部
    、大腿、小腿、踝之表淺擦傷、甲○○受有頭部損傷及髖部
    、大腿、小腿、踝之表淺擦傷等傷害，因認被告丙○○涉犯
    刑法第284條第1項前段之過失傷害罪嫌。
二、按犯罪事實應依證據認定之，無證據不得認定犯罪事實，刑
    事訴訟法第154條第2項定有明文。又認定不利於被告之事實
    ，須依積極證據，苟積極證據不足為不利於被告事實之認定
    時，即應為有利於被告之認定，更不必有何有利之證據；且
    刑事訴訟法上所謂認定犯罪事實之積極證據，係指適合於被
    告犯罪事實認定之積極證據而言，雖不以直接證據為限，間
    接證據亦包括在內，然而無論直接或間接證據，其為訴訟上
    之證明，須於通常一般之人均不致有所懷疑，而得確信其為
    真實之程度者，始得據為有罪之認定，倘其證明尚未達到此
    一程度，而有合理之懷疑存在時，自不能以推測或擬制之方
    法，以為有罪裁判之基礎（最高法院29年度上字第3105號、
    30年度上字第816 號、40年度台上字第86號、76年度台上字
    第4986號判例參照）。
三、本件公訴人認被告涉犯過失傷害罪，無非係以告訴人乙○○
    、甲○○之指訴、被告之部分供述、道路交通事故現場圖、
    調查報告表、馬偕醫院診斷證明書及現場照片為證據，並以
    告訴人指訴之肇事車輛車號、顏色及被告曾供稱駕駛VF-899
    0 號車，於同時間行經肇事地點，為認定被告肇事致告訴人
    受傷之主要依據。
四、訊據被告丙○○雖不否認於95年7 月16日16時20分許，駕駛
    車號VF-8990 號自小客車，沿臺北市北投區○○○路由南往
    北行駛，並曾行經3 段274 號前，惟堅詞否認有何過失傷害
    犯行，辯稱：伊車子沒有撞到人，如果撞到人車子應該會有
    損壞，伊也會停下來等語。
五、證據能力部分：
  (一)按被告以外之人於審判外之陳述，雖不符刑事訴訟法第159
    條之1 至第159條之4規定，而經當事人於審判程序同意作為
    證據，法院審酌該言詞陳述或書面陳述作成時之情況，認為
    適當者，亦得為證據，刑事訴訟法第159條之5第1 項定有明
    文。查告訴人乙○○、甲○○均係被告以外之人，其2 人於
    司法警察調查時所為之陳述，雖不符合刑事訴訟法第159 條
    之1至第159條之4 規定得為證據之情形，惟公訴人提起公訴
    ，以之為證明所指被告犯罪之證據，而被告於原審及本院審
    理時亦未爭執該等供述證據之證據能力，本院審酌該言詞陳
    述作成時之情況，認採為本案認定犯罪事實之證據，並無不
    當，依照前開法律規定，得為證據。
  (二)又按被告以外之人於偵查中向檢察官所為之陳述，除顯有不
    可信之情況者外，得為證據，刑事訴訟法第159條之1第2 項
    定有明文。而所謂顯有不可信之情況，既涉證據能力有無之
    判斷，應指其陳述時外在環境是否存在顯然足以影響其意思
    自由之不當外力及陳述之人是否對於所言之法律效果顯然存
    有誤解而言，尚不包含對於證人證詞內容憑信性等證據證明
    力評價之判斷，否則即將證據能力與證據力之判斷混為一談
    。查乙○○、甲○○係被告以外之人，其2 人於偵查中經檢
    察官以證人之身分傳喚，於具結後向檢察官所為之陳述，並
    未見有顯然不可信之情況，依照前開法律規定，亦得為證據
    。
  (三)再按除刑事訴訟法第159條之1至159條之3之情形外，從事業
    務之人於業務上或通常業務過程所須製作之紀錄文書、證明
    文書，除顯有不可信之情況外，得為證據，此見刑事訴訟法
    第159條之4第2 款規定即明。查馬偕紀念醫院乙種診斷證明
    書，雖屬從事醫療業務之醫師於審判外所為之書面陳述，且
    非在司法警察、司法警察官、檢察事務官、檢察官、法官面
    前所為，而無刑事訴法第159條之1至159條之3規定之情形，
    惟該診斷證明書係醫護人員依據其業務上所須製作之紀錄文
    書據以開立之證明文書，且無顯不可信之情況，而如讓製作
    者以口頭方式於法庭上再重現過去之事實，亦有困難，故依
    刑事訴訟法第159條之4第2款規定，亦得為證據。
  (四)按除刑事訴訟法第159條之1至159條之3之情形外，公務員職
    務上製作之紀錄文書、證明文書，除顯有不可信之情況外，
    得為證據，此見刑事訴訟法第159條之4第1 款規定即明。本
    件道路交通事故現場圖、道路交通事故調查報告表(一)、(二)，
    雖均屬員警於審判外所為書面陳述，然此現場狀況圖係員警
    於事故發生後抵達現場，依其職權就現場狀況為繪製，該文
    書之作成與其責任、信譽攸關，若有錯誤、虛偽、員警可能
    因此負擔刑事及行政責任，且無顯有不可信之情況，依照前
    開法律規定，亦得為證據。
六、經查：
  (一)告訴人乙○○騎乘車號BNB-326 號重型機車搭載告訴人甲○○，於95年7 月16日16時20分許沿臺北市北投區○○○路由
    南往北行經3段274號前，遭小客車自左後方超車擦撞而人車
    倒地，乙○○因此受有掌骨閉鎖性骨折、臉開放性傷口及肘
    、前臂、腕、髖部、大腿、小腿、踝之表淺擦傷、甲○○受
    有頭部損傷及髖部、大腿、小腿、踝之表淺擦傷等傷害等情
    ，已據證人即告訴人乙○○及甲○○於警詢、偵查及原審審
    理時結證證述綦詳（見偵查卷第4頁、第6至7 頁、第40至42
    頁、原審卷第23至25頁、第34至36頁），並有馬偕醫院乙種
    診斷證明書2紙（見偵卷第9至10頁）、道路交通事故調查報
    告表(一)、(二)、道路交通事故現場圖（見偵卷第19至21頁）、
    現場及機車照片共7 幀（見偵卷第28至31頁）附卷可資佐證
    ，堪予認定。
  (二)前揭肇事車輛，固據告訴人乙○○及甲○○證稱：有好心之
    過路人告知車號為「VF-8990 號」，經事後辨認，肇事車輛
    確係VF-8990號車云云（見偵查卷第4至5頁、第7至8 頁、第
    22頁、第41至42頁、原審卷第25至26頁、第33頁），且被告
    亦自承其當日下午16時20分許確曾駕駛車號VF-899 0號自小
    客車行經肇事地點等語（見偵查卷第14頁、本院卷第25頁背
    面），然查：
  (1)本件交通事故發生在臺北市北投區○○○路，依車禍現場照
    片觀之，並非荒郊野外，而係市區○○○○道，發生時間則
    為16時20分許，屬下午時段，同一時、地應尚有多數車輛經
    過，故被告於前揭交通事故發生時經過肇事地點，非當然為
    肇事車輛。而告訴人乙○○、甲○○經由路人得知肇事車輛
    為車號為VF-8990 號，惟該路人乃被告以外之人，其提供告
    訴人車號，性質上屬被告以外之人於審判外所為之陳述，而
    該路人知悉肇事車輛車號之過程，攸關所提供車號正確性之
    判斷，但遍查全卷，並無該路人年籍資料可資查考，無從傳
    喚詰問，致無法進一步查證所言之可信度及真實性，自難以
    該路人於審判外向告訴人所為之陳述，遽認路人所提供之車
    號即為肇事車輛之車號。
  (2)又據告訴人乙○○及甲○○於原審時均證稱：無法看出肇事
    車輛之廠牌等語（見原審卷第29頁、第40頁），而告訴人乙○○尚於原審就肇事車輛之顏色證稱：有點灰白色（見原審
    卷第29頁、第31頁），與告訴人乙○○及甲○○在警詢及偵
    訊時所證：棕色（見偵查卷第5頁、第7至8 頁、第41頁）顯
    有相異，且告訴人甲○○於原審復證稱：是淺咖啡色云云（
    見原審卷第36頁、第39頁），亦不相同，可見告訴人非但無
    法辨認肇事車輛廠牌（更遑論型式），甚就易於辨認之車輛
    顏色，所述前後不一，是其所言是否與事實相符，殊值懷疑
    。況告訴人甲○○就此更於原審審理時證稱：棕色是警察給
    的顏色…肇事車輛與警察要其指認之車輛新舊不同，指認時
    之車輛較新等語（見原審卷第36至37頁）。再據告訴人乙○○於原審辨認偵卷第33頁上面被告車輛照片中之車尾車號：
    先讀出VF-8990，嗣讀出VF-8980（見原審卷第34頁），而車
    號VF-8980號車為灰色車輛，此有該車車籍資料在卷可證（
    見原審卷第66頁），足證告訴人就上開2 部車之車號確有混
    淆誤認之可能。是告訴人所指之肇事車輛是否屬實，即值商
    確。
  (3)另告訴人乙○○、甲○○就擦撞之部位於警詢、偵訊時均證
    稱：該車右後車尾撞及伊的左側車身云云（見偵查卷第4 頁
    、第7 頁、第42頁），惟告訴人乙○○於原審審理時，則或
    證稱：是撞到伊的左手（見原審卷第24頁），或證稱：先擦
    撞到姐姐的腳云云（見原審第26頁），經詰之究竟何處被撞
    則證稱：伊想不起來（見原審卷第27頁），並證稱：事故當
    時伊與甲○○在聊天，被擦撞時視線落在右前方等語（見原
    審卷第27至28頁），告訴人甲○○就此於原審審理時證稱：
    伊用騎車之經驗，感覺是撞到前車輪，警詢時是妹妹提供撞
    擊處等語（見原審卷第35頁、第38頁），益見告訴人乙○○
    被擦撞時非專注於駕駛，告訴人甲○○亦非專注於交通狀況
    。其2 人所為證述，多以部分親身體驗之事摻加他人描述內
    容，經綜合判斷臆測而得，導致所述前後反覆不一，是否確
    與事實相符，誠非無疑，尚難據為被告不利之認定。
  (三)據上所述，本件公訴人所舉之證據，尚難證明被告為前揭交
    通事故之肇事者。此外，復查無其他積極證據足證被告確有
    公訴人所指之過失傷害犯行，依照前開說明，本件尚不能證
    明被告丙○○犯罪。
七、原審基於上揭理由，以檢察官所舉證據，尚不足以證明被告
    丙○○犯罪，而為被告丙○○無罪之判決，經核其認事用法
    、證據取捨，均無不合。檢察官上訴意旨略以：(一)證人乙○○於審理中已結證稱：「剛開始後面有壹台車猛按喇叭，想
    要超車，我們騎慢一點但是他並沒有超過，後來他硬要超公
    車，當時我騎在外側的車道。」、「（公車是行駛在那個車
    道？）內車道」、「（後來這部車子有沒有超過你的機車？
    ）有」、「（從那個方向超的？）從內車道超外車道再回到
    內車道。」、「（從你的那一側？）從我的左側往右再回到
    原來的內車道。」、「（這部車子是否有撞到你們？）有，
    撞到我的左手。」、「（後來如何查到是被告車輛肇事？）
    他的後方有車子看他要超車，他後方的車主告訴我們說他的
    車牌號碼，我們才知道他的車牌號碼，我們只有看到他的車
    子。」等語，已明確指明肇事車輛本欲超越公車，始於外側
    車道擦撞乙○○騎乘之輕機車，且經跟隨被告所駕之自小客
    車後方之另一自小客車車主當時立刻告知，始知悉被告所駕
    自小客車之車牌號碼。經訊之被告亦供承於當日案發時間，
    有行經車禍地點，堪認證人乙○○、吳芸臻所受傷害，應係
    由被告駕車肇事所致。(二)原審令證人乙○○於庭訊時就卷內
    照片車號，先後讀出不同車號，而認案發當時被告車號有被
    誤認可能，然卷內所附照片車號並不清晰，且與被告所駕駛
    車輛，二者在體積上有極大差距，不可相互比擬，證人又係
    審判長突令指認，在倉促中讀出車號，自有錯誤可能。證人
    乙○○、吳芸臻雖就車輛撞擊部位、車輛顏色等，於警詢、
    偵查、審理中之證述未臻一致，此乃因證人於原審作證時，
    已距案發當時一年餘，且係於猝然遭他車撞擊受傷，就此犯
    罪細節部分，自屬難為完整、清楚之陳述。證人乙○○、吳
    芸臻就其車禍發生經過、肇事人駕車離去，經路人記下車號
    而查獲之主要犯罪事實，證述始終一致，自屬相當可信。原
    審僅以證人有誤認車號可能，陳述不一，而不採信證人之證
    言，自有違誤云云。惟查：
  (一)證人乙○○前揭於原審中指述肇事車輛擦撞其所騎乘機車經
    過之證述，僅能證明肇事車輛本欲超越公車，始於外側車道
    擦撞乙○○騎乘之輕機車，且經跟隨肇事車輛後方一名姓名
    年籍不詳之自小客車車主告知，始知悉肇事車輛車牌號碼之
    事實，且告訴人乙○○、吳芸臻二人於偵查中亦一致證稱並
    未看到肇事車輛之駕駛等語（見偵查卷第42頁），從而，該
    肇事車輛車究否即係被告所駕車輛，由證人乙○○前揭證述
    ，尚不能證明。被告雖自承案發時確途經該肇事地點，惟該
    另名車主告知告訴人乙○○肇事車輛車號部分，有無誤記或
    誤認，所見聞之肇事經過究係如何等節，均無從查證，自並
    不能率而引為本件告訴人乙○○、吳芸臻二人傷害係被告駕
    車擦撞肇致之證據。
  (二)再觀諸卷附被告所有VF-8990 號車輛之照片（見偵查卷第33
    頁），該車明顯可辨無模糊不清之情，且其後車牌部分確有
    部分刮痕，致有可能誤認為「VF-8980 」號，告訴人乙○○
    辨認靜態照片，尚有可能因此產生錯誤，本件在案發當時所
    有車輛均在行進之動態狀況，被告所駕車輛車號遭誤認之情
    ，亦非無可能，是單憑告訴人乙○○之指認，尚難採為不利
    被告之認定。另告訴人乙○○、吳芸臻縱因時間已久，記憶
    不清致其等於原審中就車輛撞擊部位、車輛顏色等細節，陳
    述難免前後不一致，然告訴人乙○○二人既自承有看見肇事
    車輛，而於事發未久之95年8月1日警詢中卻一致指述肇事車
    輛顏色為棕色（見偵查卷第5頁、8頁），迄至同年9 月12日
    偵查中仍為相同之指述（見偵查卷第41頁），與被告駕駛VF
    -8990 號車號自小客車為灰色之事實，明顯不符，可見告訴
    人乙○○二人自始即無法明確指證被告駕駛之車輛即係肇事
    車輛，而告訴人乙○○復於原審中改稱肇事車輛係灰白色、
    灰灰的，棕色不是自己說的（見原審卷第31頁），告訴人吳
    芸臻亦改稱看到的顏色是淺咖啡色，棕色是警察弄給我們的
    顏色，是事後去看的那個顏色（見原審卷第36至37頁），益
    徵告訴人二人原始之指述，均非其等親自見聞所得，其等嗣
    後之指述，無非係附和卷附照片證據所為，已難盡信。
  (三)末按，刑事訴訟法第161條已於民國91年2 月8日修正公布，
    其第1 項規定：檢察官就被告犯罪事實，應負舉證責任，並
    指出證明之方法。因此，檢察官對於起訴之犯罪事實，應負
    提出證據及說服之實質舉證責任。倘其所提出之證據，不足
    為被告有罪之積極證明，或其指出證明之方法，無從說服法
    院以形成被告有罪之心證，基於無罪推定之原則，自應為被
    告無罪判決之諭知，最高法院92年台上字第128 號著有判例
    。本件於原審調查審理時，修正之刑事訴訟法關於舉證責任
    之規定，已經公布施行，檢察官仍未提出適合於證明被告丙○○犯罪事實之積極證據，並說明其證據方法與待證事實之
    關係；而本院對於卷內訴訟資料，復已逐一剖析，參互審酌
    ，仍無從獲得被告丙○○涉有過失傷害犯行之有罪心證，本
    件既不能證明被告丙○○涉有前揭犯行，自難率以該罪相繩
    ，應維持原審對被告丙○○無罪之判決。是檢察官之上訴，
    尚難使本院形成被告有罪之心證，應維持原審為被告丙○○
    無罪之判決。本件上訴為無理由，應予駁回。
據上論斷，應依刑事訴訟法第368條，判決如主文。
本案經檢察官侯千姬到庭執行職務。
中　　華　　民　　國　　96　　年　　11　　月　　30　　日
 　　　　      　 刑事第十庭    審判長法　官 楊炳禎
                                      法　官 陳博志
                                      法　官 李春地
以上正本證明與原本無異。
不得上訴。
                                      書記官 蘇秋
中　　華　　民　　國　　96　　年　　11　　月　　30　　日
